臺灣高等法院臺中分院民事判決
                                   108年度重勞上字第11號
上  訴  人  林舜洲  
訴訟代理人  李殷財律師
被上訴人    王仁奎  


被上訴人
即上訴人    台灣中油股份有限公司

法定代理人  李順欽  
訴訟代理人  張志隆律師
            林琦勝律師
            黃曉薇律師
上列當事人間請求確認僱傭關係存在等事件，上訴人對於中華民
國108年4月16日臺灣臺中地方法院107年度重勞訴字第6號第一審
判決提起上訴，本院於110年3月31日言詞辯論終結，判決如下：
    主      文
原判決主文第二、三、四項關於：㈠命上訴人台灣中油股份有限
公司給付被上訴人王仁奎超過新台幣2萬0326元，及自民國107年
1月1日起至109年8月31日止，按月於每月最末日給付被上訴人王
仁奎新台幣3萬4762元，與應給付之次日起至清償日止，按年息
百分之五計算之利息部分；㈡駁回上訴人林舜洲後開第二、三項
之訴部分；㈢暨關於命上訴人林舜洲與上訴人台灣中油股份有限
公司負擔訴訟費用之裁判均廢棄。
確認上訴人林舜洲與被上訴人台灣中油股份有限公司間之僱傭法
律關係存在。
被上訴人台灣中油股份有限公司應自民國107年1月1日起至上訴
人林舜洲復職之前一日止，按月於每月最末日給付上訴人林舜洲
新台幣林舜洲7萬2839元，及自應給付之次日起至清償日止，按
年息百分之五計算之利息。
上開命上訴人台灣中油股份有限公司給付被上訴人王仁奎薪資之
廢棄部分，被上訴人王仁奎在第一審之訴駁回。
上訴人台灣中油股份有限公司其餘上訴駁回。
第一、二審訴訟費用由上訴人台灣中油股份有限公司負擔。
    事實及理由
壹、程序事項：
    按當事人喪失訴訟能力或法定代理人死亡或其代理權消滅者
    ，訴訟程序在有法定代理人或取得訴訟能力之本人，承受其
    訴訟以前當然停止；又第168條至第172條及前條所定之承受
    訴訟人，於得為承受時，應即為承受之聲明；而聲明承受訴
    訟，應提出書狀於受訴法院，民事訴訟法第170條、第175條
    第1項、第176條分別定有明文。查本件被上訴人即上訴人台
    灣中油股份有限公司（下簡稱中油公司）之法定代理人原為
    歐嘉瑞，嗣於本件訴訟程序進行中，變更為李順欽，並經中
    油公司新任法定代理人聲明承受訴訟，經核於法尚無不合，
    應予准許。
貳、實體事項：
一、上訴人林舜洲（下稱林舜洲）及被上訴人王仁奎（下稱王仁
    奎）主張：其等二人非經由國家考試統一分發，亦未定有官
    等，前任職中油公司台中營業處。林舜洲前經中油公司以㈠○
    ○路00號農舍附近管線漏油案（下簡稱○○案）自原先記大功1
    次，撤銷改為記大過1次、記小過2次；㈡以○○供油泵後方55
    棵雀榕遭鋸除案（下簡稱砍樹案），記大過1次、小過1次；
    ㈢以職務上查詢報告不實案（下簡稱00案）記小過2次；王仁
    奎亦經中油公司以㈠○○案自原先記嘉獎2次，撤銷改為記大過
    1次、記小過2次；㈡以307前相思樹案（下簡稱相思樹案），
    記小過1次；㈢以工作態度及配合度不佳案（下簡稱工作態度
    案）記申誡2次。中油公司於民國106年12月27日分別發函告
    知其等違反勞動基準法（下稱勞基法）第12條第1項第4款及
    中油公司工作規則第16條第1項第14款規定，林舜洲部分核
    計記3大過、2小過予以免職；王仁奎部分核計記2大過、2申
    誡予以免職，均自107年1月1日終止與其等二人間勞動契約
    。上開處分與其等行為程度，明顯違反比例與平等原則，且
    不符解雇最後手段性，分述如下：
  ㈠林舜洲部分：
  ⒈○○案：林舜洲確於104年12月19日將地主張○勳自中午帶離至
    天黑，並無捏造事實，且本案係經理即證人陳○英決定敘獎
    ，並請證人周○欽了解案情後撰寫敘獎內容簽呈，非林舜洲
    主動要求，自無騙取獎勵之情。中油公司既認本件處理得宜
    ，豈能違反『台中營業處員工「林舜洲因案受懲認有冤屈因
    而兩次陳情案」查核報告』（下稱查核報告，見原審卷二第1
    7頁），而對林舜洲記1大過、2小過，已違反比例原則。又○
    ○案懲處程序，僅由中油公司政風處主管即訴外人吳○正直接
    簽懲處，顯踰越政風的職權，而違反中油公司工作人員考核
    獎懲注意事項（下稱獎懲注意事項）第6條第4款及獎懲作業
    流程表；且林舜洲向政風處之說明並無不實，卻以「捏造事
    實騙取獎勵」事由記小過2次，復辯稱林舜洲於調查時說謊
    而1次記1大過，顯有一事二罰。
  ⒉砍樹案：本件懲處程序，亦同樣踰越中油公司政風職權，違
    反獎懲注意事項第6條第4款及獎懲作業流程表之規定。林舜
    洲的職責只負責開立需求單（Q單），以及書面完工確認（
    即原證8），中間其餘執行、監工、驗收均與其無關；況依
    政府採購法第施行細則第91條第1項，林舜洲為會驗人員僅
    能會同查驗，實際主持驗收程序之人應為林舜洲之單位主管
    （見本院卷一第15頁）。另依查核報告亦認林舜洲無違反原
    採購目的，且也沒有「故意未以長約辦理」及「浮報工程價
    額、數量」等不當情形，中油公司懲處認定事實即有誤，係
    權利濫用，未符最後手段性。
  ⒊00案：該案懲處程序同樣由吳○正直接簽懲處，踰越政風職權
    ，而違反獎懲注意事項第6條第4款及獎懲作業流程表。林舜
    洲重開需求單（Q單）（即原證15）時，因電腦程式會自動
    帶出「已向朱○鑫油務主管口頭報告，並獲其同意」字樣，
    竟遭朱○鑫檢舉稱「從未交談何來口頭報告」認林舜洲有不
    實登載之情況，然經調查後，確認是電腦程式設計之問題，
    且朱○鑫在開立需求單前就已知悉工作內容，因而作出「不
    予處分」之決議（即原證20），故以其於調查時說謊為由，
    記大過1次，顯然無據。又查核報告已認定歷來中油公司各
    單位沒有引用獎懲注意事項第8條第1項第4款第5目之規定計
    員工1大過之先例，且朱○鑫顯事前已知悉本案工作內容，並
    可念林舜洲初次違反，得同時引用獎懲注意事項第8條之1初
    次違反者減輕之條文，可知本件懲處認定事實有誤，有權利
    濫用，未符最後手段性，且有違比例原則。
  ⒋中油公司獎懲注意事項係依據經濟部所屬事業機構人員考核
    辦法（下稱考核辦法）授權訂定，依考核辦法第5條規定一
    個事件僅能記一大過，中油公司於單一的○○案、砍樹案中，
    對林舜洲依獎懲注意事項之懲處均超過1大過，顯以已逾越
    母法之授權，且獎懲注意事項第8條第1項第4款第15目規定
    「對上級人員職務上查詢，故意隱匿或報告不實」，亦不符
    考核辦法第5條第2項所列之5種情形，同樣逾越母法授權，
    均屬無效。
  ⒌原判決就林舜洲部分之認定理由應有不利益變更禁止原則適
    用。縱扣除前開對於職務上之查詢，報告不實之2次記大過1
    次之懲處，而認林舜洲仍有1大過，3小過之懲處紀錄可憑，
    然林舜洲在同一年度（106年度）仍有嘉獎2次，應可功過相
    抵，未符合年度結束仍累計滿2次大過之解聘要件，中油公
    司終止林舜洲與中油公司間之僱傭關係，於法未合。
  ㈡王仁奎部分：
  ⒈○○案：王仁奎除引用與林舜洲之相同主張，認為其於調查中
    查無虛偽捏造有功事蹟之情，且中油公司未舉證其有何明知
    或配合林舜洲虛偽捏造事實獲取功績之事實。況中油公司嗣
    後將原懲處理由自「違反紀律情節重大」調整為「違反紀律
    情節輕微」，並將原預定2大過降為1大過2小過，實難認本
    件懲處符合正當性及比例性；且考核辦法第5條已就獎懲幅
    度設定上限為單一事件記一大過，立法本意為一事不二罰，
    惟本案遭懲處「1大過、2小過」顯逾前開上限，故本案懲處
    認定事實有誤，係權利濫用，未符最後手段性，且有違比例
    原則。
  ⒉相思樹案：王仁奎於本案無權限決定應否以長約辦理，且該
    案勞務採購契約即104年度中行契字第000號中並無「大型機
    具租賃費用」之項目，故承攬長約廠商因而不願施作，王仁
    奎始商請○○土木包工業另行報價，經議價減價後，未損害中
    油公司任何權益，中油公司無庸需額外支出2萬3100元。且
    縱本案得以長約辦理，中油公司仍須支出此筆費用，絕非以
    長約廠商辦理就不用付費，中油公司錯誤引用上開採購契約
    作為不實指摘王仁奎之證據，顯張冠李戴，與事實不符，顯
    有權利濫用。
  ⒊工作態度案：本案之報告書、檢舉書均由對王仁奎具高度敵
    意之勞工董事孫○偉主導，更未提供任何事證及物證，遑論
    王仁奎任職2年多，如有配合度及工作態度不佳，何以遲至1
    06年10月17日始由其周遭職員均難以輕易接觸到孫○偉具名
    提出檢舉，時間點更剛好在王仁奎累積1大過、3小過，距中
    油公司內部之工作規則第16條要求「1年中記大過累計滿2次
    」之際。且王仁奎上開行為非具重大、無法補救，或致中油
    公司受有嚴重不利益，逕採解僱手段，難認與王仁奎違規行
    為在程度上相當，亦與最後手段性原則有違。
  ㈢基上，林舜洲、王仁奎上開行為並非重大、無法補救，或致
    中油公司受有嚴重不利益，則中油公司逕以解僱之手段，實
    難認與其等之違規行為在程度上相當，亦與最後手段性原則
    相違，故中油公司以勞基法第11條第4款違反勞動契約或工
    作規則情節重大者為由，而終止兩造間勞動契約，於法未合
    。其等行為應不致使兩造勞動契約關係受到干擾已達不能期
    待繼續，非情節重大，中油公司尚不得立即終止兩造間勞動
    契約，兩造間僱傭關係仍然存在，中油公司應發給林舜洲、
    王仁奎至復職前一日為止之薪資，自107年1月1日起至林舜
    洲、王仁奎復職前一日止，按月於每月30日給付林舜洲每月
    工資7萬2839元、王仁奎每月工資3萬4762元，並依勞基法第
    2條第3款規定，加計應給付次日起之法定遲延利息。
  ㈣中油公司抗辯依勞基法第12條第1項第4款規定解僱林舜洲、
    王仁奎，已逾同條第2項規定知悉後30日除斥期間，其逕行
    終止僱傭契約顯不合法。
二、中油公司則以：
  ㈠中油公司以林舜洲、王仁奎違反公司工作規則及行為嚴重破
    壞內部紀律，經功過相抵後，於年度結束仍累計滿2次大過
    ，因此依法解雇林舜洲、王仁奎，符合最後手段性原則。獎
    懲注意事項係依據考核辦法訂定，係中油公司依實際管理需
    要及業務特性訂定具體化懲處事項，且經濟部備查許可。觀
    考核辦法第4、5條係各機構訂定之獎懲辦法之參考標準，故
    獎懲注意事項中就單一事件一次記超過一大過及因應情節而
    為加重或減輕處分，均無違反比例原則。中油公司為高風險
    公司，且為經濟部所屬國營事業，社會上民眾對於國營事業
    員工道德標準要求更為嚴格，且員工薪資水準已屬優渥，相
    關權益保障完善，自當特別重視員工誠信及員工須誠實履行
    業務，以符合國家及社會期待。本件林舜洲、王仁奎謊報大
    功、任由廠商濫砍油庫上用於遮蔽降溫水土保持之老樹55棵
    ，卻以不實驗收方式圖利廠商、移除相思樹，未考量中油公
    司公司最佳利益等情，已致中油公司商譽及財產造成損失，
    所犯情節已達無法回復，嚴重侵害雇主與員工間之信賴基礎
    ，嚴重破壞中油公司公司治理及內部秩序無以維護，實已符
    合關於最後手段之判斷標準。
  ㈡林舜洲部分：
  ⒈○○案：林舜洲謊報不實工作內容、欺瞞騙取記大功，違反工
    作規定第19條規定，懲處1大過2小過；且於政風人員調查為
    誤導欺瞞，懲處1大過。而不論是否知悉獲獎，或有無提報
    敘獎權限，林舜洲對於職務上之陳述，本應忠信誠實為之，
    均不得虛妄謊報。至其修改原引用「違反紀律情節重大」成
    「違反紀律情節輕微」，僅在減輕懲罰，非林舜洲違反紀律
    「輕微」，僅係使林舜洲不致因本案即遭2大過以上之懲處
    ，實已兼顧比例原則及林舜洲之權益。
  ⒉砍樹案：林舜洲勘查現場並開需求單（Q單），僅需移除斷裂
    於路面之雀榕樹1棵即可，卻讓廠商即證人楊○達將無需矮化
    之大小雀榕55棵全數鋸除，且驗收時擔任會驗人，完工單與
    需求單（Q單）不符時，理應陳報主管加以核實，並要求廠
    商賠償，卻未核實驗收，致使楊○達得向中油公司請領9萬12
    00元款項，至中油公司受有損失。又觀諸林舜洲嗣後傳送予
    孫○偉之訊息內容，足認其確有未按規定或指示而擅自改變
    工作方針或方法，及監工、品管、驗收疏忽，致使中油公司
    遭受損失，中油公司經多次審議後，決定對林舜洲處以1大
    過、1小過之處分，均依事實認定辦理，無權力濫用情事。
    況本案辦理人員即訴外人劉○芳亦因監工縱容包庇而遭記大
    過1次處分，無所謂報復性及針對性懲戒處分可言。
  ⒊00案：林舜洲自始即知00系統於工作單（0單）補單時，會出
    現「已向朱○鑫油務主管口頭報告，並獲其同意」之字眼，
    卻於政風人員調查時，回答不知道為何會跑出云云，前後說
    明矛盾，甚欲推卸責任予訴外人孫○菱，足證林舜洲不實報
    告，則中油公司以林舜洲調查過程涉有報告不實，違反相關
    規定情形予以懲處並無所稱認定事實有誤之情形。至林舜洲
    所涉工作單登載不實，雖不予處分，惟與林舜洲於政風訪談
    時做不實陳述係屬獨立二事，非謂登載不實不予處分，即可
    免除陳述不實責任。
  ⒋林舜洲在原審聲明部分，中油公司是全部勝訴，所以本件關
    於就林舜洲部分之認定理由沒有不利益變更禁止原則之適用
    。
  ㈢王仁奎部分：
  ⒈○○案：王仁奎於本案早已知悉林舜洲捏造事實及虛構故事，
    並共同欺瞞所有獎懲委員、處長，騙取給予林舜洲記大功1
    次、王仁奎記嘉獎2次。其就本案固無提報敘獎權限，但獎
    勵額度僅次於林舜洲，於104年12月19日當日均陪同在林舜
    洲旁，對林舜洲捏造不實功績，難諉不知，經政風人員調查
    屬實後，依違反工作規定第19條規定建議懲處1大過。另因
    於政風人員調查時，佯稱對該獎勵案毫不知情及周○欽製作
    審議表內容與事實相符云云，顯係對於職務上查詢，報告不
    實，行為嚴重破壞中油公司內部紀律情節重大，建議懲處1
    大過，經核報轉呈台中處後，由台中處獎懲評議委員會開會
    ，後經處長指示諮詢中油公司內部法務人員後，處長依權責
    將前段懲處改依獎懲注意事項內容調降為2小過，決議懲處
    王仁奎1大過、2小過，王仁奎並未向上級油品行銷事業部申
    訴而告確定，即為○○案造假案共犯，懲處1大過2小過。
  ⒉相思樹案：王仁奎既身為詢價工作及監工人員，對施工廠商
    之選擇及支配即負有相當權限，縱無權決定以長約辦理，惟
    仍可本於忠實義務表達其意見，卻捨此不為。其明知○○企業
    行與○○土木包工業為同一負責人，○○企業行於每月工作及請
    款均已包含「樹木移除、搬運」，本案理應由長約廠商○○企
    業行施作，王仁奎卻愧對職守，於表面上向○○土木包工業詢
    價使其得標，實際施作卻由長約廠商○○企業行施作，由施工
    照片上怪手車身印有「○○」字樣可明。且依楊○達開立之估
    價單項目，本案根本無需大型機具，然王仁奎欲蓋彌彰另於
    該估價單下方加註怪手5500、山貓5000等（即大型機具），
    係假借合約並無大型機具為名，掩護楊○達得以○○土木包工
    業名義另外開立估價單向中油公司請款，顯違反忠勤職守之
    義務，未按規定或指示而擅自改變工作方針或方法，致中油
    公司遭受損失共2萬3100元。
  ⒊工作態度案：中油公司係掌管化學油品之高風險單位，王仁
    奎於上班時間非因公所需，頻繁擅離職所等情，足認「在工
    作時間內擅離崗位或睡覺者」之情節嚴重，本案攸關公司治
    理之重要事項及內部紀律之維持，經簽呈移送獎懲會懲處申
    誡2次，無違反比例原則與平等原則之問題，與獎懲注意事
    項第8條第4項第10、14款規定之違規行為有所不同。
  ㈣綜上，林舜洲、王仁奎因上述各別案件，分別遭合法召開獎
    懲委員會審議懲處，且林舜洲向原單位申訴遭駁回，再向上
    級單位油品行銷事業部之合議制之獎懲委員會申訴後亦遭駁
    回，相關程序均完備，認事用法均遵照中油公司規定辦理，
    且符合比例原則，經功過相抵後於年度內仍累計超過二次大
    過，顯已無法期待採用解雇以外之懲處手段，中油公司自得
    依據獎懲注意事項及勞基法第12條第1項第4款及工作規則第
    16條第1項第14款規定解雇林舜洲、王仁奎。
  ㈤而林舜洲、王仁奎分別於○○案、00案，對於雇主之調查未能
    誠實以對，所為已嚴重影響兩造勞動契約之信賴關係，致兩
    造之勞雇關係之緊密程度受有影響，應認林舜洲、王仁奎違
    反兩造勞動契約之情節，實屬重大。中油公司至106年12月1
    1日因○○案對林舜洲、王仁奎各記1大過2小過，又於106年12
    月15日因相思樹案對王仁奎記1小過，後於106年12月27日將
    林舜洲、王仁奎免職，此期間並未逾勞基法第12條第2項規
    定之30日除斥期間。
三、原審斟酌兩造之攻擊防禦方法後，認依獎懲注意事項第8條
    第2項、工作規則第16條第14、15款，林舜洲於同年度分別
    違反2次工作規則，而累積滿2大過，中油公司依勞基法第12
    條第1項第45款規定，終止與林舜洲間之僱傭契約，符合最
    後手段性，為有理由。而王仁奎僅受有○○案之2小過處分，
    即令加入工作態度案2申誡，亦不符合累積2大過之情形，中
    油公司終止與王仁奎間之僱傭契約，於法不合，不生終止效
    力。則王仁奎與中油公司間僱傭關係仍繼續存在，中油公司
    應自107年1月1日起至復職之前一日止，按月給付王仁奎3萬
    4762元，及自各期應給付日之次日起，均至清償日止，按年
    息百分之五計算之利息。又林舜洲與中油公司間僱傭關係已
    不存在，其請求給付薪資部分亦無理由。林舜洲及中油公司
    分別就其敗訴部分，提起上訴，並上訴聲明：㈠林舜洲：1.
    原判決廢棄。2.上開廢棄部分，確認林舜洲與中油公司間之
    僱傭關係存在。3.中油公司應自107年1月1日起至林舜洲復
    職之前一日止，按月於每月最末日給付林舜洲7萬2839元，
    及自應給付之次日起至清償日止，按年息百分之五計算之利
    息。㈡中油公司：1.原判決不利於中油公司部分廢棄。2.上
    廢棄部分，王仁奎在第一審之訴駁回。中油公司及王仁奎均
    答辯聲明：上訴駁回。
四、兩造不爭執之事項：
  ㈠林舜洲、王仁奎為中油公司之員工。林舜洲每月平均薪資為7
    萬2839元、王仁奎每月平均薪資3萬4762元。
  ㈡中油公司於106年12月27日分別以中人發字第00000000000、0
    0000000000號函告知林舜洲、王仁奎因違反勞基法第12條第
    1項第4款及工作規則第16條第1項第16款規定，對其等為終
    止僱傭關係之意思表示，並自107年1月1日生效。
  ㈢林舜洲於106年因參加106年民安3號演習，活動圓滿完竣有功
    ，而記嘉獎2次（見本院卷一第363頁）。
  ㈣王仁奎於相思樹案適用之合約為104年度中行契字第000號（
    見本院卷一第161、181頁）。
  ㈤王仁奎遭解雇後，於他處任職獲得薪資收入共計109萬2122元
    （見本院卷二第438頁）。
  ㈥本件下列各案懲處之違規事實、核定懲處時間、處罰依據及
    幅度（參見獎懲注意事項、原審卷一第123頁），獎懲時間
    以中油公司以公文通知林舜洲、王仁奎時為主：
  ⒈林舜洲
案件 核定懲處時間/出處 違規事實 違反規則懲處依據 中油公司懲處 原判決 ①○○案 106年12月11日（見原審卷一第35頁） ①虛偽造假揑造事實，欺瞞獎懲委員及處長，而獲敘獎 ①違反工作規則第19條應忠勤職守。 ②依獎懲注意事項第8條第1項第5款第1目懲處 小過2次 ○合法   ②對於職務上之查詢報告不實 ①依獎懲注意事項第8條第1項第4款第15目懲處 大過1次 不合法 ②砍樹案 106年12月4日（見原審卷一第49頁） ①未按規定改變工作方針致使公司遭受損失 ②加重處分 ①依獎懲注意事項第8條第1項第4款第6、21目懲處 ②依同法第8條之1第1項第1款第1目加重 大過1次小過1次 ○合法 ③00案  106年12月26日（見原審卷一第 75、137頁、本院卷一第337頁） ①對於職務上之查詢，報告不實 ①依獎懲注意事項第8條第1項第4款第15目懲處 小過2次 不合法    共計 大過2次小過5次 大過1次小過3次 
   ⒉王仁奎
案件 核定懲處時間/出處 違規事實 違反規則懲處依據 中油公司懲處 原判決 ①○○案 106年12月11日（見原審卷一第36頁） ①虛偽造假揑造事實，欺瞞獎懲委員及處長，而獲敘獎 ①違反工作規則第19條應忠勤職守。 ②依獎懲注意事項第8條第1項第5款第1目懲處 小過2次 ○合法   ②對於職務上之查詢報告不實 ①依獎懲注意事項第8條第1項第4款第15目懲處 大過1次 不合法 ②相思樹案 106年12月15日（見原審卷一第54頁） ①執行職務欠缺考量，辦事怠忽未盡把關之責 ①依獎懲注意事項第8條第1項第6款第1目懲處 ②依同法第8條之1第1項第1款第1目加重 小過1次 不合法 ③工作態度案 106年11月23日（見原審卷一第77頁） ①工作態度及配合度不佳，造成同仁負面觀感之行為 ①依獎懲注意事項第8條第1項第6款第11目懲處 申誡2次 認毋庸論述    共計 大過1次小過3次申誡2次 小過2次申誡不論 
五、兩造爭執之事項：
  ㈠中油公司依規定懲處林舜洲（1年內結算，3大過、2小過）、
    王仁奎（1年內結算，2大過、2申誡）有無理由？
    1.獎懲注意事項之就本件相關之處罰規定，是否逾越經濟部
      所屬事業機構人員考核辦法（即考核辦法）之授權？①獎
      懲注意事項第8條第1項第4款第15目「對上級人員職務上
      查詢，故意隱匿或報告不實」？
      ②單一案件一次記超過一大過？
      ③第8條之1第1項第1款第1目加重處罰之規定？
    2.林舜洲於同年度有嘉獎2次，可否主張功過相抵？
  ㈡中油公司於106年12月27日終止與林舜洲、王仁奎間僱傭關係
    之意思表示，是否已逾勞基法第12條第2項規定之30日除斥
    期間？
  ㈢中油公司依勞基法第12條第1項第4款及工作規則第16條第1項
    第14款規定解雇林舜洲、王仁奎是否有理由？即是否「符合
    情節重大」、「解雇最後手段性」？
  ㈣林舜洲、王仁奎請求中油公司應自107年1月1日起至復職之前
    一日止，按月於每月最末日給付林舜洲7萬2839元、王仁奎3
    萬4762元，既自各期應給付日之次日起，均至清償日止，按
    年息百分之五計算之利息，有無理由？
六、本院得心證之理由：
  ㈠按確認法律關係之訴，非原告有即受確認判決之法律上利益
    者，不得提起之，民事訴訟法第247條第1項前段定有明文。
    又所謂即受確認判決之法律上利益，係指法律關係之存否不
    明確，原告主觀上認其在法律上之地位有不安之狀態存在，
    且此種不安之狀態，能以確認判決將之除去者而言（最高法
    院52年台上字第1240號判例意旨參照）。經查，林舜洲、王
    仁奎主張兩造間之僱傭關係均存在，惟為中油公司所否認，
    故兩造間之僱傭關係是否存在，處於不明確之狀態，致林舜
    洲、王仁奎於私法上之地位有受侵害之危險，且此項危險得
    以對中油公司之確認判決予以除去，是上訴人提起本件確認
    訴訟，顯有即受確認判決之法律上利益，應可認定。
  ㈡林舜洲、王仁奎主張中油公司違法解僱其等二人，惟此為中
    油公司所否認，並以上揭情詞置辯，則本件首應審究者，厥
    為中油公司對林舜洲、王仁奎所為懲戒及解聘之事由，是否
    符合相關勞基法、工作規則及獎懲注意事項等人事法規？
  ⒈按勞工有左列情形之一者，雇主得不經預告終止契約：違反
    勞動契約或工作規則，情節重大者。勞基法第12條第1項第4
    款定有明文。次按受僱勞工相對於雇主而言，顯然欠缺對等
    防禦能力，而懲戒性解僱，涉及剝奪勞工既有工作權，參酌
    憲法第15條規定保障人民工作權及勞動基準法第1條第1項規
    定保障勞工權益之旨，自應審慎判斷之。倘勞工違反工作規
    則之情節並非重大，而雇主仍有其他懲戒方法可施，尚非最
    後、無法迴避、不得已之手段，自不得任由雇主懲戒勞工致
    達解僱程度。至是否達於此處「情節重大」程度，應由雇主
    依據社會一般通念，審酌評估行業性質、職場文化、違規行
    為所造成影響、是否可歸責於勞工、有無賦與勞工必要程序
    保障即勞工可否預期等項，平衡雇主與勞工之利益而妥為判
    斷（最高法院101年度台上字第2033號、95年度台上字第392
    號判決意旨參照）。又按本案獎懲注意事項第1項規定：「
    本公司為加強人事考核及獎懲，特依據經濟部所屬事業機構
    人員考核辦法訂定本注意事項。」（見原審卷一第121頁反
    面），則本案獎懲注意事項係經濟部就所轄事業機構內部人
    事考核及獎懲所制訂為規範機關內部秩序及運作之規定，屬
    行政規則（參照最高法院103年度台上字第1115號民事判決
    意旨），自應遵循經濟部基於職權，對於所轄事業機構內部
    人事考核作成決定應遵守程序之行政規則，補充勞基法相關
    規定之技術性、細節性事項，對於下級所屬事業機構具有拘
    束力。故在解釋獎懲注意事項第8條第1項第4款第6、15、21
    目、第5款第1目、第6款第1、11目、第8條之1第1項第1款第
    1目：「工作人員平時考核之獎懲，應本綜覈名實，獎懲優
    劣，賞功罰過之旨，客觀公平辦理，獎懲標準依下列規定：
    …四、有下列情事之一者，予以記大過一次。…㈡違反紀律或
    行為粗暴、擾亂秩序情節重大者。…㈥未按規定或指示而擅自
    改變工作方針或方法，致使公司遭受損失者。…對上級人員
    有關職務上之查詢，故意隱匿或報告不實者。…監工、品管
    、驗收疏忽，致未達要求標準或有縱容包庇、偷工。…五、
    有下列情事之一者，予以記大過一次。㈠違反紀律、擾亂秩
    序情節輕微者。…六、有下列情事之一者，應斟酌情節及影
    響程度申誡一次至二次。㈠辦事怠忽，情節輕微者。…前項獎
    懲，在同一年度內除一次記大過二次者外，得互相抵銷。嘉
    獎三次作為記功一次；記功三次作為記大功一次；申誡三次
    作為記過一次；記過三次作為記大過一次。…」、「…一、如
    有下列事實之一，得酌予加重或減輕一層之懲處（其未列舉
    而具有相當程度之違紀或失職情節，得予比照。㈠案情嚴重
    者加重，輕微者減輕。…」等相關懲戒時（見原審卷一第122
    頁反面至第124頁），亦應以前開見解為標準。
  ⒉依兩造不爭執事項㈥所示，中油公司人事評議小組係認林舜洲
    、王仁奎之上開各案懲處違規事由，分別符合獎懲注意事項
    第8條第1項第4款第6、15、21目、第5款第1目、第6款第1、
    11目、第8條之1第1項第1款第1目之相關規定，則本院於審
    酌各該懲戒事由是否合法正當時，自應就中油公司所認定林
    舜洲、王仁奎之上開各案懲處事由所違反之規定，逐一審查
    ；即不容中油公司於本件訴訟審理中，復任意追加林舜洲、
    王仁奎所違反之規定，先予敘明。
  ⒊林舜洲部分：
  ⑴關於○○案：
  ①證人陳○英於本院具結稱：其當是任職中油公司台中營業處○○
    供油中心的經理，有看過原證2的簽呈及獎懲案件提報審議
    表、獎懲案件審議名冊，是其覺得○○漏油案的處理到完成，
    大家都有功勞，所以依照其經理的職權提報敘獎，林舜洲、
    王仁奎並沒有要求；開挖當時，其認為地主張○勳不知道有
    漏油，只是懷疑而已，因為地下水只有一些油味，無法從地
    下水的檢測判斷出有無漏油；當天林舜洲跟王仁奎有將張○
    勳帶到○○供油中心，但其在現場並沒有看到他們帶張○勳去○
    ○供油中心，後來他們從○○供油中心打電話，才知道是帶去○
    ○供油中心；其不清楚本件○○案敘獎有無依照中油公司相關
    正式規定去處理等語（見本院卷二第66至72頁），核與證人
    周○欽於本院具結稱：原證2的簽呈及獎懲案件提報審議表、
    獎懲案件審議名冊是經理陳○英指示其提報，其本來沒有要
    提報，林舜洲、王仁奎都沒有要求其寫，且時間大概在105
    年10月；當天大概11點多的時候，其有去現場，當時聽現場
    開挖的人員說有油氣，要其帶檢測的儀器過去，說下午會用
    到，因為當時還找不到漏油點，所以無法知道損害範圍到底
    有多大，而當時張○勳應該只是懷疑漏油，因為沒有具體事
    證確定漏油，中油公司開挖人員只是依照緊密電位檢測報告
    去判讀可能的管線缺陷位置；當天林舜洲跟王仁奎有將張○
    勳帶到○○供油中心，而原證2簽呈六、㈢所記載「將其（即張
    ○勳）帶開至○○供油中心5．5小時」等情形是根據陳○英所描
    述，因為陳○英一直待在開挖現場，而其不知道實際時間多
    久等語大致相符（見本院卷二第73至77頁），並對照林舜洲
    於104年12月10日所擬簽呈，其上載明：「…主旨：接獲民眾
    舉報大肚○○路河堤旁管線疑似漏油提供生活所需用水案…說
    明：一、104年12月1日○○供油中心巡管員簡○湉接獲舉報。…
    」等語（見原審卷一第25頁），及原證2簽呈之上所載明：
    「一、104年12月2日環保局科長來電，○○路00號民眾檢舉其
    農舍所抽取之地下水，油味很重。…」等語（見原審卷一第2
    8頁），足認地主張○勳已懷疑其所有農地有漏油情形為真。
  ②惟原證2簽呈之上卻載明：「…六、104年12月19日針對台探工
    服處（12/14）重測之○○路00號農舍附近中王8吋管段緊密電
    位疑義點進行開挖檢查：…㈢13：06農舍主人（張○勳）離開
    農舍至現場查看，林舜洲與王仁奎先以生活用水花費事由支
    開農舍主人，再靠著過人的交涉手腕，將其帶開至○○供油中
    心5.5小時，使農舍主人未在現場無法得知現場土壤遭受汙
    染。若農舍主人發現管線漏油汙染土壤，將會通報環保局，
    屆時環保局必將該區域列管納入汙染控制場址，由於係管線
    漏油導致土染（應為土壤之誤）汙染，本公司配合主管機關
    要求，依照控制場址辦理土染（應為土壤之誤）汙染調查、
    處理整治，所需費用難以計數（也許數億元）。㈣農舍主人
    離開後，經理才得以進行現場後續緊急處理…八、…均仰賴本
    中心林舜洲君憑藉專業素養與技巧溝通手腕，用心投入耗時
    處理，此危機警報才得以解除。」等語（原審卷一第28至29
    頁），顯與證人張○勳於原審所證稱：其於102年4月向中油
    公司檢舉其農地有受到污染，但中油公司表示漏油值很低，
    中油公司沒有責任，所以就沒有處理。104年冬季的時候，
    因為其朋友希望抽其井水提供灌溉，但抽出來的水在水面上
    都是油花，且還聞到淡淡的汽油味，所以其馬上撥1999舉報
    給環保局，後來環保局就立案，並給其一個案號，表示三天
    內會派人來處理；後來是環保局的人要求中油公司在現場開
    挖，因為環保局的王先生說這個水聞起來是無鉛汽油的漏油
    ，要找出漏油處，並表示井水不能再用，包括灌溉，且要中
    油公司提供其用水，林舜洲在場有答應。開挖第二天，有一
    段土地的底泥特別黑，所以其認為是被漏油污染。而開挖當
    天，林舜洲有在場，其有跟林舜洲表示看起來有污染的狀況
    ，林舜洲跟其表示，那是有機質的沈澱；而其有向林舜洲表
    示要找出漏油原因、賠償其從102年4月到同年11月的水費、
    並且提供用水以及賠償一口井。其知道一定有漏油，環保局
    也知道等語有所不符（見原審卷二第36至38頁）。再依前述
    證人周○欽證詞，周○欽原本沒有要提報原證2的簽呈及獎懲
    案件提報審議表、獎懲案件審議名冊，是陳○英指示提報，
    並指示周○欽詢問林舜洲、王仁奎等多人後撰寫敘獎簽呈等
    內容，足認林舜洲於敘獎之前即已知悉周○欽欲提報敘獎之
    事，其雖無主動要求敘獎，卻任由不知悉正確處理流程及事
    實經過之周○欽撰寫不實處理經過，從而獲得事後敘獎之機
    會，本院認為中油公司抗辯林舜洲確有違反忠勤職守乙情，
    自可採信。況且，本件周○欽填載上述不實獎懲事由，事後
    遭受中油公司記大過1次處分（見原審卷一第141頁），則中
    油公司就該事由給予林舜洲2小過處分，自無不當或過重之
    情形，應予維持。
  ③又獎懲注意事項第1條開宗明義規定：「本公司為加強人事考
    核及獎懲，特依經濟部所屬事業機構人員考核辦法（下簡稱
    經濟部所屬人員考核辦法）訂定本注意事項。」（見原審卷
    一第121頁反面）。而參照經濟部所屬人員考核辦法第5條規
    定：「…各機構應視實際需要訂定平時考核獎懲標準報本部
    備查。但記一大功、記一大過標準至少應規定如下：…二、
    有下列情事之一者，一次記一大過：㈠處理公務，存心刁難
    或蓄意苛擾，致損害政府或機構聲譽。㈡違反紀律或言行不
    檢，致損害政府或機構聲譽，或誣陷侮辱同事，有確實證據
    。㈢故意曲解法令，致機構、客戶或人民權利遭受重大損害
    。㈣因故意或重大過失，貽誤公務，導致不良後果。㈤曠職（
    工）繼續達二日，或一年內累積達五日。」等語（見本院卷
    三第1頁反面），及獎懲注意事項第8條第1項第4款第11目規
    定：「一個月內曠職累計達三天或全年曠職達十五天者。」
    （見原審卷一第123頁），可知經濟部所屬人員考核辦法第5
    條規範與獎懲注意事項第8條第1項第4款第11目規定相較，
    在一次記一大過之懲處條件上較為嚴格，因此在可期待的範
    圍內，中油公司對於所屬員工進行懲戒處分時，須符合上開
    條文規定之相當性原則，否則即屬權利濫用而無效。換言之
    ，應以符合經濟部所屬人員考核辦法第5條規範情形或相類
    似情況下，方能為一次記一大過情形，否則即有違反比例原
    則而無效之情形。經查，中油公司雖提出被證6之訪談紀錄
    表（見原審卷一第140頁），認為林舜洲有對上級人員有關
    職務上之查詢，故意隱瞞或報告不實之情形，而對林舜洲懲
    處大過1次，惟該訪談紀錄表內容僅係中油公司政風人員對
    林舜洲進行之訪談，政風人員調查後所得出認定不實之結論
    ，僅可認為係依調查人員訪談相關員工後，綜合全部事證所
    得出之判斷，不能據此即逕認林舜洲主觀有何對上級人員有
    關職務上之查詢，故意隱瞞或報告不實之情形；且審酌被證
    6之訪談紀錄表僅為政風人員對機構內部敘獎事件經過真偽
    之調查，本院認為並無造成中油公司對外任何聲譽受損、或
    誣陷侮辱同事、或人民權利遭受重大損害、或貽誤公務，導
    致不良後果等情形，中油公司復未能就林舜洲此部分行為已
    達情節重大之程度，舉證以實其說，自難認林舜洲此部分行
    為已達「情節重大」之程度，而得予以一次記大過。是中油
    公司逕以獎懲注意事項第8條第1項第4款第15目規定對林舜
    洲為一次記一大過，顯有違比例原則，於法未合。
  ⑵關於砍樹案：
  ①依前所述，經濟部所屬事業機構人員考核辦法為獎懲注意事
    項之訂定依據，而經濟部所屬事業機構人員考核辦法既無酌
    情加重懲戒處分之規定，則獎懲注意事項第8條之1第1項酌
    情加重規定，在一次記一大過情形下（平時考核懲處之天花
    板上限），亦不得超過一次記一大過之懲處，否則，即逾越
    訂定依據之授權範圍，逾越範圍自難謂有效。
  ②林舜洲對於其擔任砍樹案驗收時之會驗人，疏忽廠商即證人
    楊○達將無需矮化之大小雀榕55棵全數鋸除，卻仍為驗收通
    過之填載，及本案現場監工人員劉○芳亦因監工縱容包庇之
    行為遭中油公司記1大過處分等情均不爭執，並有中油公司
    所提被證9之工作單附卷可稽（見原審卷一第143頁反面），
    復觀諸林舜洲於106年9月14日傳送予孫○偉之LINE訊息，其
    上表示：「…⒉老樹讓您及週邊上班同仁氣憤，我也願付出代
    價恢復原貌或新種好，額度範圍由庫方研擬我更願自購好樹
    種植於週圍（交給庫方種植）。…阿洲請託敬上」等語（見
    原審卷一第146頁、原審卷二第48頁反面），堪認林舜洲確
    有符合未按規定或指示而擅自改變工作方針或方法，致使中
    油公司之財物遭受損失者；監工、品管、驗收疏忽，致未達
    要求標準或有縱容包庇、偷工之情事。徵之兩造不爭執事項
    ㈥所示，中油公司就砍樹案對林舜洲之處罰依據既為獎懲注
    意事項第8條第1項第4款第6、21目及第8條之1第1項第1款第
    1目規定，揆諸前揭說明，中油公司對於林舜洲之考核懲處
    既屬平時考核，自不得逾越訂定依據之授權範圍，至重僅能
    以一次記一大過為限，本件中油公司對林舜洲卻為懲處1大
    過1小過，於法尚有未合而屬違反正當程序及比例原則，難
    予維持，應認僅能懲處1大過為限。
  ⑶關於00案：
  ①觀諸林舜洲所提出原證20之106年8月份獎懲評議審議委員會
    開會紀錄，其上記載：「…經審議：…㈡經決議對於00需求單
    涉嫌登載不實部分係00系統補單部分程式設計關係，故不予
    處分；…」等語（見原審卷一第76頁），且為中油公司所不
    爭執，堪認林舜洲主張其無觸犯刑法第215條之業務登載不
    實之行為乙情為真實。
  ②而承上所述，被證14之訪談紀錄表（見原審卷一第152頁），
    僅係中油公司政風人員對林舜洲進行之訪談後認定不實之結
    論，僅可認為係政風人員依其訪談相關員工後，綜合相關事
    證所得出之結論，不能據此逕認林舜洲主觀有何對上級人員
    有關職務上之查詢，故意隱瞞或報告不實之情形。且被證14
    之訪談紀錄表僅為確認原證15需求單（Q單）何以會跳出「
    於2016年12月22日9時0分，已向朱○鑫油務主管口頭報告，
    並獲其同意」等字句之調查，本院審酌並無造成中油公司對
    外任何聲譽受損等情形，中油公司復未能就林舜洲此部分行
    為已達情節重大之程度，舉證以實其說，自難認林舜洲此部
    分行為已達情節重大之程度，而得予以一次記大過。是中油
    公司逕以獎懲注意事項第8條第1項第4款第15目規定對林舜
    洲一次記大過1次，顯有違比例原則，於法未合。
  ⒋王仁奎部分：
  ⑴關於○○案：依本院就前開林舜洲關於○○案之論述，本院亦認
    為中油公司抗辯王仁奎確有違反忠勤職守乙情，自可採信，
    則中油公司就該事由給予王仁奎2小過處分，自無不當或過
    重之情形，應予維持。而依被證16訪談紀錄表內容（見原審
    卷一第153頁正反面），亦僅係政風人員對王仁奎進行之訪
    談後認定不實之結論，僅可認為係政風人員依其訪談相關員
    工後，綜合相關事證所得出之結論，不能據此逕認王仁奎主
    觀有何對上級人員有關職務上之查詢，故意隱瞞或報告不實
    之情形。且被證15之訪談紀錄表僅為機構內部敘獎事件經過
    真偽之調查，本院審酌並無造成中油公司對外任何聲譽受損
    、或誣陷侮辱同事、或人民權利遭受重大損害、或貽誤公務
    ，導致不良後果等情形，中油公司復未能就王仁奎此部分行
    為已達情節重大之程度，舉證以實其說，自難認王仁奎此部
    分行為已達情節重大之程度，而得予以一次記一大過。是中
    油公司逕以獎懲注意事項第8條第1項第4款第15目規定對王
    仁奎一次記一大過，顯有違比例原則，於法未合。
  ⑵關於相思樹案：依照王仁奎所提原證10之工作單（0單）（見
    原審卷一第50頁正反面），可知該工作單開立時間為105年5
    月13日，開立者為楊○餘，並非王仁奎。且中油公司原所引
    用作為懲戒依據為獎懲注意事項第8條第1項第6款第1目規定
    （見原審卷一第123頁反面），該目規定係以「辦事怠忽，
    情節輕微」為要件，並僅能處以「申誡」處分，中油公司卻
    又引用獎懲注意事項第8條之1第1項第1款第1目規定：「如
    有下列事實之一，得酌予加重或減輕一層之懲處（其未列舉
    而具有相當程度之違紀或失職情節，得予比照）：㈠案情嚴
    重者加重，輕微者減輕。」，認為「案情嚴重」，且從「申
    誡」程度之處分逕行加重至記「小過」程度之處分，中油公
    司懲處依據顯自相矛盾，難認符合比例原則，應不予以維持
    。
  ⑶工作態度案：依後開⒌之所述，因中油公司僅對王仁奎處以申
    誡2次之處分，顯與本件王仁奎是否因同年度經功過相抵後
    ，於年度結束仍累計滿2次大過之情節無影響，自與王仁奎
    是否仍具中油公司所僱用勞工身分無關，故本院就此部分懲
    戒處分是否適宜，無再以論述必要，併予敘明。
  ㈢綜上，依上述中油公司對林舜洲、王仁奎之懲處可知，僅就○
    ○案，中油公司對林舜洲、王仁奎各所懲處2小過，及砍樹案
    ，中油公司對林舜洲所處1大過應予維持，其餘前述處分不
    應予以維持。從而，林舜洲、王仁奎於106年度之懲處分別
    共累計為1大過2小過、2小過，足認林舜洲、王仁奎不符合
    中油公司工作規則第16條第14款：「一年中記大過累計滿
    二次未經功過抵銷符合法定解僱事由者。違反勞動契約或
    本工作規則規定情節重大者。」規定累積2大過之情形，故
    中油公司主張已與林舜洲、王仁奎依勞基法第12條第1項第4
    款，終止兩造間各自僱傭契約，自無理由，而應認林舜洲、
    王仁奎主張其等與中油公司間僱傭關係繼續存在，均為有理
    由。
  ㈣承上，中油公司依據勞基法第12條第1項第4款及工作規則第1
    6條第1項第14款規定終止兩造間之勞動契約，既屬違法而無
    效，則林舜洲、王仁奎與中油公司間僱傭關係均尚存在，依
    民法第487條本文規定，中油公司仍應自107年1月1日起至林
    舜洲、王仁奎復職之前一日止按月給付林舜洲、王仁奎工資
    。而林舜洲、王仁奎之每月工資分別為7萬2839元、3萬4762
    元，為兩造所不爭執，已如前述，然王仁奎遭解雇後，於他
    處任職獲得薪資收入共計109萬2122元，為王仁奎與中油公
    司所不爭執（見不爭執事項㈤所示），依民法第487條但書規
    定，須自中油公司應給付王仁奎之工資中扣除此部分109萬2
    122元。是林舜洲、王仁奎訴請確認兩造間之僱傭關係存在
    ，中油公司並應於107年1月1日起至林舜洲復職之前一日止
    ，按月於每月最末日給付其7萬2839元，既自各期應給付日
    之次日起，均至清償日止，按年息百分之五計算之利息；中
    油公司應給付王仁奎2萬0326元（3萬4762元－【109萬2122元
    －3萬4762元×31】＝20326元），及應自109年9月1日起至王仁
    奎復職之前一日止，按月於每月最末日給付其3萬4762元，
    既自各期應給付日之次日起，均至清償日止，按年息百分之
    五計算之利息，均有理由，應予准許。
七、綜上，林舜洲、王仁奎訴請確認兩造間之僱傭關係存在，中
    油公司並應於107年1月1日起至林舜洲復職之前一日止，按
    月於每月最末日給付其7萬2839元，既自各期應給付日之次
    日起，均至清償日止，按年息百分之五計算之利息；中油公
    司應給付王仁奎2萬0326元，及應自109年9月1日起至王仁奎
    復職之前一日止，按月於每月最末日給付其3萬4762元，既
    自各期應給付日之次日起，均至清償日止，按年息百分之五
    計算之利息，均有理由，應予准許，然逾此範圍之請求，乃
    無理由，應予駁回。原審就上開應准許部分，分別對於林舜
    洲、中油公司為敗訴之判決，尚有未洽，林舜洲、中油公司
    上訴意旨求予廢棄改判，為有理由，爰由本院予以廢棄改判
    如主文第2項至第4項所示。至王仁奎請求應准許部分，原審
    為中油公司敗訴之判決，經核於法並無不合，中油公司仍執
    前詞指摘原審判決為不當，則無理由，應予駁回，而諭知如
    主文第5項所示。
八、本件事證已臻明確，兩造其餘之攻擊或防禦方法及所用之證
    據，經本院斟酌後，認為均不足以影響本判決之結果，爰不
    逐一論列，附此敘明。至中油公司於本院審理中雖又聲請傳
    訊證人孫○偉及陳○英以證明林舜洲於砍樹案中係實質承辦人
    云云，然本院業已認定林舜洲於砍樹案中為會驗人，卻疏忽
    楊○達將無需矮化之大小雀榕55棵全數鋸除，仍為驗收通過
    之填載，符合未按規定或指示而擅自改變工作方針或方法，
    致使中油公司之財物遭受損失者；監工、品管、驗收疏忽，
    致未達要求標準或有縱容包庇、偷工等情事，而維持中油公
    司1大過1小過之處分，故無再傳訊證人孫○偉及陳○英之必要
    ，附此敘明。
九、據上論結，本件林舜洲之上訴為有理由，中油公司之上訴為
    一部有理由，一部無理由，依民事訴訟法第449條第1項、第
    2項、第450條、第78條、第79條，判決如主文。
中　　華　　民　　國　 110　　年　　4 　　月　　21　　日
                  勞動法庭    審判長法  官  楊熾光
                                    法  官  莊宇馨
                                    法  官  郭玄義
正本係照原本作成。       
林舜洲、王仁奎不得上訴。
台灣中油股份有限公司如不服本判決，應於收受送達後20日內向
本院提出上訴書狀，其未表明上訴理由者，應於提出上訴後20日
內向本院補提理由書狀（均須按他造當事人之人數附繕本）上訴
時應提出委任律師或具有律師資格之人之委任狀；委任有律師資
格者，另應附具律師資格證書及釋明委任人與受任人有民事訴訟
法第466條之1第1項但書或第2項（詳附註）所定關係之釋明文書
影本。如委任律師提起上訴者，應一併繳納上訴審裁判費。
                                    書記官  劉雅玲
　　　　　　　　　　　　　　　　　　
中　　華　　民　　國　　110 　年　　4 　　月　　21　　日